【裁判字號】    97,訴,359
【裁判日期】    970429
【裁判案由】    塗銷所有權移轉登記等
【裁判全文】
臺灣板橋地方法院民事判決               97年度訴字第359號
原      告  台北富邦商業銀行股份有限公司
法定代理人  丁○○
訴訟代理人  己○○
                        （台北富邦銀行企金債管部）
            丙○○
被      告  戊○○
            甲○○
前列二人共同
訴訟代理人  馬金生律師
複訴訟代理  乙○○
人
上列當事人間請求塗銷所有權移轉登記等事件，經本院於民國97
年4月15日言詞辯論終結，判決如下：
    主  文
被告間就如附表所示不動產，於民國九十六年九月三日所為夫妻
贈與之債權行為及於民國九十六年九月七日所為以夫妻贈與為移
轉原因之物權行為，均應予撤銷。
被告就如附表所示不動產，以贈與為原因，申請臺北縣板橋地政
事務所於民國九十六年九月七日所為之所有權移轉登記，應予塗
銷。
訴訟費用由被告負擔。
    事實及理由
一、原告主張：
    (一)緣訴外人健賓實業有限公司（下稱健賓公司）及宇太條碼
      設備有限公司（下稱宇太公司）邀同被告戊○○為連帶保
      證人，分別於民國96年1 月22日向原告借款新臺幣（下同
      ）600 萬元及於96年3 月23日向原告借款800 萬元，合計
      1,400 萬元，前開債務依約業已逾期，目前健賓公司及宇
      太公司共尚欠原告本金1,120 萬元及約定之利息、違約金
      未清償，被告戊○○既為連帶保證人，依法自應負連帶清
      償責任。
    (二)詎料被告戊○○為隱匿財產逃避其連帶保證人之責任，竟
      於96年9 月7 日將其所有坐落於台北縣板橋市○○街89巷
      36 號5樓建物（建號8335，應有部分全部），暨上開建物
      之基地（板橋市○○段282 、282-26及282-27地號，應有
      部分各為10,000分之303） 贈與其妻即被告甲○○，並辦
      畢所有權移轉登記在案，致原告無法執行該不動產以受償
      前開債務。查被告戊○○為逃避履行原告之保證債務，將
      其所有之上開不動產以脫產之目的無償贈與其配偶甲○○
      ，且被告戊○○依財政部台北市國稅局財產歸屬資料清單
      所示，實已無積極財產可供原告求償，是故，被告間不動
      產贈與之無償行為，業已該當於民法第244 條第1 項「債
      務人所為之無償行為，有害及債權者，債權人得聲請法院
      撤銷之」之規定，原告依法得向法院聲請撤銷上開贈與之
      債權行為及無償移轉所有權之物權行為，並請求塗銷因贈
      與行為所為之所有權移轉登記及回復登記為被告戊○○名
      下。
    並聲明：(一)被告戊○○於96年9 月4 、5 日將其所有如附表
    所示之不動產無償贈與被告甲○○之行為及96年9 月7 日將
    前開不動產所有權移轉行為均應予撤銷。(二)被告就前項不動
    產於96年9月7日向台北縣板橋地政事務所所為以夫妻贈與為
    登記原因之所有權移轉登記應予塗銷並回復原狀登記於戊○
    ○名下。
二、被告則以：
    (一)原告指稱被告戊○○於96年9 月7 日將其所有系爭房地產
      贈與並移轉登記予其妻即被告甲○○，有隱匿財產逃避連
      帶保證人之責任，訴請撤銷本件贈與行為及塗銷所有權移
      轉登記回復原狀登記於被告戊○○名下云云，顯非有據。
      蓋：被告2 人於96年9 月3 日協議離婚，並於96年9 月11
      日至戶政事務所辦妥離婚登記，雙方依協議書第2 條規定
      ，男方（戊○○）名下不動產（系爭建物）贈與女方（甲
      ○○），男女雙方債務各自負擔，他方不負連帶清償責任
      。本件贈與行為發生於96年9 月7 日，縱被告戊○○為系
      爭借款債務之連帶保證人，固不得主張先訴抗辯權，然連
      帶保證債務仍需待債務清償期屆滿，主債務人即健賓公司
      及宇太公司不履行債務時始發生。然系爭借款債務之清償
      期於96年10月19日因主債務人支票存款不足遭台灣票據交
      換所公告拒絕往來方視為屆至（有原告聲請臺灣士林地方
      法院對被告戊○○核發支付命令之聲請狀所述第三點足證
      ），而原告主張撤銷之贈與行為係發生在96年9 月7 日，
      當時被告戊○○所擔保之債務尚未屆清償期，則原告對被
      告戊○○即無任何請求權，是被告戊○○當時所為本件贈
      與行為自無任何詐害原告系爭債權行為可言，原告所言，
      不足為採。
    (二)次按，依最高法院62年台上字第2609號判例「債權人依民
      法第244條規定行使撤銷權，以其債權於債務人為詐害行
      為時業已存在為限，若債務人為詐害行為時，其債權尚未
      發生，自不許其時尚非債權人之人，於嗣後取得債權時溯
      及地行使撤銷權」之意旨，本件原告主張撤銷之贈與行為
      係發生在96年9月7日，當時被告戊○○所擔保之債務尚未
      屆清償期，故原告對被告戊○○即無任何請求權，依前開
      判例意旨，原告即不得於嗣後取得債權後溯及地行使民法
      第244條之撤銷權，撤銷被告戊○○於債權屆清償期前所
      為之贈與行為。是原告並無撤銷被告戊○○所為贈與行為
      之權利。另依最高法院90年台上字第2194號判決「債務人
      所為之無償行為，是否有害及債權，以債務人行為時定之
      ，故有害於債權之事實，須於行為時存在，苟於行為時有
      其他足以清償債務之財產，縱日後債務人財產減少，仍不
      構成詐害行為」。本件原告行使民法第244 條之撤銷權，
      應以其債權係於債務人為詐害行為前已發生，且有害於債
      權之事實，須於行為時業已存在者為限。然原告於被告戊
      ○○為本件贈與行為時對被告並無債權存在，自無可能成
      立有害及原告系爭借款債權之詐害行為，是原告請求撤銷
      被告戊○○與被告甲○○間之無償行為，顯與民法第244
      條規定之法定要件不符，應非法之所許。並聲明：請求駁
      回原告之訴。
三、兩造不爭執之事實：
    (一)健賓公司及宇太公司邀同被告戊○○為連帶保證人，分別
      於96年1 月22日向原告借款600 萬元及於96年3 月23 日
      向原告借款800 萬元，合計1,400 萬元，前開債務業已屆
      期，目前健賓公司及宇太公司共尚欠原告本金1,120 萬元
      及約定之利息、違約金未清償。
    (二)被告戊○○於96年9月3日與被告甲○○簽立離婚協議書，
      被告戊○○同意將其所有門牌號碼台北縣板橋市○○街89
      巷36號5 樓建物（建號8335，應有部分全部）及其坐落基
      地（台北縣板橋市○○段282 、282-26及282- 27 地號，
      應有部分各10,000分之303） 房地贈與被告甲○○，並於
      同年月11日辦理離婚登記。
    (三)被告戊○○於96年9 月7 日將系爭房地以夫妻贈與為原因
      ，移轉登記為被告甲○○所有。
    (四)被告戊○○於96年9 月7 日將其所有系爭房地移轉予被告
      甲○○時，其名下無並其他財產。
四、按債權人依民法第244 條第1 項之規定，撤銷債務人之無償
    或有償行為者，須具備下列之條件：(一)為債務人所為之法律
    行為；(二)其法律行為有害於債權人；(三)其法律行為係以財產
    權為目的。至於債務人之法律行為除有特別規定外，無論為
    債權行為抑為物權行為，均非所問。蓋債務人之財產為全體
    債權人之總擔保，若債務人處分其財產致其陷於無資力，而
    有害債權人債權之有效受償時，即不應准許，並使債權人得
    訴請撤銷該處分行為，以回其原先之財產狀況，而使全體債
    權人得以公平受償，此為民法第244 條所規定撤銷債權之目
    的及意旨。
    (一)查被告戊○○於將系爭房地移轉為被告甲○○所有之際，
      除系爭房地外，已無其他財產得為原告債權之擔保等情，
      業據被告複訴訟代理人陳述「（法官問：贈與當時被告戊
      ○○名下有何財產？）據我所知不動產只有系爭房地，此
      外無其他財產。」等語在卷可據，並有財政部臺北市國稅
      局財產歸屬資料清單之影本1 份附於本院卷第46-47 頁可
      稽。足見系爭房地應為被告戊○○一切債務之總擔保，債
      權人原得按債權比例公平受償，惟被告戊○○竟將之無償
      贈與並移轉登記與被告甲○○，已影響原告等債權人債權
      公平受償之權益甚明。
    (二)被告雖抗辯：主債務人健賓公司及宇太公司就系爭借款債
      務之清償期於96年10月19日因支票存款不足遭台灣票據交
      換所公告拒絕往來方視為屆至，而被告戊○○所為贈與行
      為係發生在96年9 月7 日，彼時被告戊○○所擔保之債務
      尚未屆清償期，則原告對被告戊○○即無任何請求權存在
      等語，惟查，債務人於債權成立後所為之詐害行為，債權
      人均得撤銷之。蓋債權發生當時之責任財產為債務人之信
      用基礎，債權人就債務人於債之關係成立時之責任財產，
      均得保全。故債權成立於詐害行為以前者，縱債務人為詐
      害行為當時，債務未屆清償期，債權人亦得行使撤銷權（
      見孫森焱著，民法債編總論下冊，89年8 月修訂版，p.
      646） 。查健賓公司及宇太公司係於96年1 月22日邀同被
      告戊○○為連帶保證人，分別於96年1 月22日及96年3 月
      23日向原告借款600 萬元及800 萬元，此有授信總約定書
      、保證書之影本各2 份附於本院卷第6-35頁可憑，並為被
      告所不爭執。則原告對被告之消費借貸債權於96年1 月22
      日及同年3 月23日即已成立，縱於被告戊○○將系爭房地
      無償贈與被告甲○○之際，系爭借款債務未屆清償期，依
      上開說明，亦無礙於原告撤銷權之行使。是被告抗辯原告
      不得行使撤銷權云云，委不足採。
    (三)綜上，原告主張被告間就系爭房地以贈與為原因之債權行
      為及移轉所有權登記之物權行為，有害及其債權，為可採
      取。從而，其原告主張依民法第244 條第1 項之規定，請
      求撤銷上開債權及物權行為，並塗銷系爭所有權移轉登記
      以回復原狀，為有理由，應予准許。又被告間就系爭房地
      之贈與行為，係於96年9 月3 日發生，此有離婚協議書之
      影本1 紙附於本院卷第69-70 頁可稽，雖土地及建物簿謄
      本記載原因發生日期分別為96年9 月4 日及同年月5 日，
      但與事實明顯不符，原告據以為聲明，即有錯誤，爰逕予
      更正之，併此敘明。
五、本案事證已臻明確，兩造其餘主張陳述及所提之證據，經審
    究無礙勝負之判斷，爰不一一論列，附此敘明。
六、結論：原告之訴為有理由，依民事訴訟法第85條第1 項前段
    、第78條，判決如主文。
中    華    民    國    97    年    4     月    29    日
                  民事第二庭    法  官  陳麗玲
以上正本係照原本作成
如對本判決上訴，須於判決送達後20日內向本院提出上訴狀
中    華    民    國    97    年    4     月    29    日
                            書記官  陳玉心


司法院資訊處製作；財團法人民間司法改革基金會備份。
